臺灣桃園地方法院民事判決　九十年度重訴字第一一五號
　　原　　　告　甲○○
　　被　　　告　乙○○
右當事人間分割共有物事件，本院判決如左：
    主    文
兩造共有坐落桃園縣平鎮市鎮九○七地號土地，面積二二二四八平方公尺，其分
割方法如附圖一所示，Ａ部分面積一○七二九平方公尺歸被告所有，Ｂ部分面積一○
七二九平方公尺歸原告所有，Ｃ部分面積七九○平方公尺由兩造依應有部分各二分之
一比例共有。
訴訟費用由被告負擔二分之一，餘由原告負擔。
    事    實
甲、原告方面：
一、聲明：兩造所共有坐落桃園縣平鎮市鎮九○七地號、面積二二、二四八平方
    公尺土地請求准予分割，其分割方法依附圖二所示分割為Ａ、Ｂ二部分，Ａ部分
    面積一一、一二四平方公尺分歸原告所有，Ｂ部分面積一一、一二四平方公尺分
    歸被告所有。
二、陳述：
  (一)坐落桃園縣平鎮市鎮第九○七地號土地（下稱系爭土地）為兩造所共有，應
    有部分各為二分之一，兩造並定有分管契約，將系爭土地劃分為如附圖二所示Ａ
    、Ｂ部分，約定Ａ、Ｂ部分土地分由原告、被告管理使用，詎被告於民國八十九
    年十月間擅將其分管土地之紅土挖掘運走並回填垃圾。為免日後滋生糾紛，原告
    乃函請被告出面協議辦理分割事宜，惟均未獲回應，又兩造間關於系爭土地並無
    不分割之協議，亦無因使用目的不能分割之事實，為此依民法第八百二十四條規
    定訴請予以分割。
  (二)系爭土地之東側土地均遭他人堆置土石及垃圾，非如被告所稱僅部分土地遭傾倒
    廢棄物，又被告既同意他人於其分管土地傾倒廢棄物，則該部分之不利益自應由
    其自行負擔，爰主張依附圖二分割，Ａ部分面積一一、一二四平方公尺分歸原告
    ，Ｂ部分面積一一、一二四平方公尺分歸被告。退步言之，若鈞院認依前揭方案
    方割，被告分得之土地將成袋地，原告另提出附圖三及附圖四之分割方案，亦即
    保留系爭土地原有之石子路（附圖三之分割方案）或小路（附圖四之分割方案）
    維持共有，供被告分得土地對外連接興隆路之用。
三、證據：提出土地登記謄本、地籍圖、中壢十三支郵局第四七二號、第四八七號存
    證信函各一件，並聲請訊問證人馮黃合妹、陳清樹。
乙、被告方面：
一、聲明：原告之訴駁回。
二、陳述：
  (一)兩造就系爭土地並未訂立分管契約，原告占有面臨道路之土地部分種茶，此原係
    對被告共有權利之侵害，原告反據而主張該面臨道路由其種茶部分土地全部分歸
    其所有，此係在維護原告侵權行為之結果，被告難以認同。況系爭土地上之石子
    路，係臨時設置之私設道路，作為種植茶園之通道，本可隨時由地主廢除，依原
    告所主張之附圖三及附圖四之分割方案，將面臨興隆路之土地全部歸其取得，而
    興隆路則由兩造維持共有，此無非由被告提供土地供原告所分得之土地通行使用
    ，此分割方案顯失公平，如依此方式分割，被告不同意興隆路由兩造維持共有。
  (二)況共有人就共有土地縱有分管之約定，但分管分收不過係定使用之「暫時」狀態
    ，並無消滅共有之特約，自不得謂該分管土地部分已歸屬分管人所有，亦非得據
    此主張日後於土地分割時，即以分管位置為範圍予以分割，否則對未占有使用土
    地之共有人或分管使用經濟價值較低土地之共有人顯屬不公，從而，於土地分割
    時，其分割方法應衡量土地共有人間所分配之土地價值是否相當，而非考量土地
    分管期間土地上種植物之情形，又法律規定土地共有人得隨時請求分割共有物，
    則使用土地之共有人自須慮及日後土地隨時有分割之可能，尚不得以維護其地上
    種植物為由，而令他共有人分配價值較低之土地。
  (三)又系爭土地未臨道路之裏地，有部分遭人堆置事業廢棄物，此既非被告所堆置，
    亦非被告同意他人所堆置，被告原非知情，原告住在系爭土地附近，任由他人堆
    置廢棄物未予阻止，又豈能主張將該堆置廢棄物部分分配與被告所有。
  (四)綜上所述，被告主張依附圖一所示之分割方案，Ａ（含Ａ１及Ａ２）部分土地分
    歸被告所有，Ｂ部分土地分歸原告所有，Ｃ部分之興隆路及土地公廟由兩造維持
    共有。依此分割方法，原告所分配取得之土地部分東北方有事業廢棄物，此事業
    廢棄物與被告無關。退步言之，苟需由被告負責清理此事業廢棄物，依民法第八
    百二十五條各共有人因分得之物，按其應有部分負與出賣人同一擔保責任之規定
    ，亦不影響原告取得該部分土地之使用權益。退步言之，由原告分配取得附圖一
    Ａ部分，被告取得Ｂ部分，因Ａ部分本無堆置事業廢棄物，僅有部分土地係自然
    生長之草木，該事業廢棄物既係堆置在被告所分配之Ｂ部分，對原告尤無不利可
    言。
三、證據：提出桃園地方法院檢察署九十年度偵緝字第三四四號不起訴處分書一件為
    證。
丙、本依職權履勘現場，並囑託桃園縣平鎮地政事務所測量系爭土地使用狀態及繪製
    複丈成果圖，另調閱桃園地方法院檢察署九十年度偵緝字第三四四號違反水土保
    持法偵查卷。
    理    由
一、原告主張系爭土地為兩造所共有，應有部分為各二分之一，茲因被告將其分管部
    分土地交由他人堆置廢棄物，經原告通知被告協議分割系爭土地，然被告並未與
    原告聯絡致無法達成協議，爰訴請裁判分割系爭建物，並請求依附圖二所示，將
    系爭土地分割為Ａ、Ｂ二部分，Ａ部分分歸原告所有，Ｂ部分分歸被告所有。被
    告則以原告主張之附圖二分割方案，兩造所分得土地經濟價值差距過大，對伊不
    公平，伊願依附圖一所示分割方案分割，其中Ａ部分土地分歸被告所有，Ｂ部分
    土地分歸原告所有等語置辯。
二、查原告主張系爭土地，地目旱，面積二二、二四八平方公尺，為兩所共有，應有
    部分為各二分之一之事實，業據其提出土地登記謄本一件為證，並為被告所不爭
    ，自堪信為真實。
三、按各共有人得隨時請求分割物，但因物之使用目的不能分割，或契約訂有不分割
    之期限者，不在此限，民法第八百二十三條第一項定有明文；又共有物分割之方
    法，不能協議決定者，法院得因任何共有人之聲請，命以原物分配於各共有人，
    同法第八百二十四條第二項第一款亦定有明文。本件兩造共有之系爭土地，既無
    因物之使用目的不能分割之情形，復未經約定不為分割，且兩造均同意以原物分
    割，僅就分割之方法不能達成協議之事實，亦為兩造所不爭，則原告請求裁判分
    割，即屬有據。
四、經查，系爭土地北、南二側均未臨路，西側與同段九一○之二、九一○之地號土
    地臨界處現有私設道路即興隆路（路寬四點四公尺），而於地籍圖上系爭土地之
    東側（與同段九○三地號土地臨接處）固有一保甲路，惟該保甲路目前竹木雜生
    ，已無道路之雛形，是系爭土地須憑藉興隆路對外通行，又西側土地（面臨興隆
    路部分）現供原告種植茶園使用及建有一土地公廟，另東側土地（臨保甲路部分
    ）則堆積有土石及垃圾，系爭土地南側有一小路，北側則有一條約二米寬之石子
    路等情，業據本院勘驗屬實，有本院勘驗筆錄可稽，並經桃園縣平鎮地政事務所
    製有土地複丈成果圖一件附卷可憑。
五、原告另主張兩造就系爭土地定有分管契約，約定將系爭土地劃分如附圖二所示Ａ
    、Ｂ二部分，分由原告、被告管理使用，被告則否認有分管契約之約定。按共有
    物分管契約，不以共有人明示之意思表示為限，共有人默示之意思表示，亦包括
    在內。惟所謂默示之意思表示，係指依共有人之舉動或其他情事，足以間接推知
    其效果意思者而言，最高法院八十七年度台上字第一三五九號判決意旨可資參照
    。經查，系爭土地西側土地（如附圖二所示Ａ部分土地）目前由原告種植茶園使
    用中，已如前述，而被告於前揭違反水土保持法案件偵查中陳稱：「（是否有一
    塊地在平鎮段九○七地號？）這是祖產，但並非我管理，是我堂哥黃正宏管理。
    」「（廢棄物倒在何塊地？）我所管理的部分土地，並非甲○○」等語（見前揭
    偵查卷第十四頁），又觀諸黃正宏提出，原欲與訴外人呂永發簽訂之租賃契約（
    於契約簽訂前，黃正宏發現呂永發違法傾倒廢棄物而未簽訂），其上亦載明「第
    一條：土地坐落於桃園縣平鎮市鎮九○七號乙筆土地，持分貳分之一後半段
    ，持分總面積三三六五坪全部，使用範圍之內。」，有租賃契約書一件附卷可憑
    ，是被告於偵查中既自認遭傾倒廢棄物之土地（如附圖二所示Ｂ部分土地）係伊
    管領部分，又土地租賃契約亦明載出租部分係系爭土地後半段，足認兩造間雖未
    訂立書面分管契約，然其等實際上劃定使用範圍，對各自占有管領之部分，互相
    容忍，對於他共有人使用、收益，各自占有之土地，未予干涉，即非不得認有默
    示分管契約之存在，是原告主張兩造就系爭土地有分管之合意，約定由原告管領
    如附圖二所示Ａ部分土地，被告管領Ｂ部分土地等情，亦堪採信。
六、本件兩造就系爭土地之分割方式，除均同意保留道路即興隆路及土地公廟繼續維
    持共有外，對採行之方案則各有不同主張。其中(一)原告主張依前揭分管契約即附
    圖二方式分割（即西側土地分歸原告，東側土地分歸被告）。經本院三度履勘現
    場，並囑託桃園縣平鎮地政事務所就各種分割方法測繪現場實測圖，詳細比對，
    甲案雖與分管契約之約定最為吻合，然按分管契約，係共有人就共有物之使用、
    收益或管理方法所訂定之契約，而共有人請求分割共有物，應解為有終止分管契
    約之意思。是系爭土地之分管契約，已因被上訴人提起本件分割共有物訴訟，而
    當然終止。且分管契約與協議分割契約不同，前者以共有關係繼續存在為前提，
    後者以消滅共有關係為目的，故裁判上分割共有土地時，並非必須完全依分管契
    約以為分割，而應斟酌土地之經濟上價值，並求各共有人分得土地之價值相當，
    利於使用，最高法院八十五年度台上字第五三號判決意旨可資參照。查系爭土地
    僅西側臨路，已如前述，則東、西兩側部分土地之經濟價值原即有異，且東側土
    地現遭他人傾倒土石及垃圾，本院認系爭土地若以原告所述之方式分割，雖顧及
    兩造就系爭土地原分管之方式，然其經濟價值及使用狀況對被告極不公平，尤有
    甚者，被告分得部分土地將形成袋地，勢必影響其出入及土地利用，其不公平處
    ，至為灼然，則原告主張應依原分管契約之分管狀態分割，要屬無據。(二)原告另
    提出附圖三（即其中Ａ部分土地由原告取得，Ｂ部分土地由被告所得，Ｃ部分土
    地即興隆路、石子路、土地公廟由兩造維持共有）及附圖四（即其中Ａ部分土地
    分歸原告取得，Ｂ部分土地分歸被告取得，Ｃ部分即興隆路、小路、土地公廟由
    兩造維持共有）之分割方案，此二方案固預留通道供被告進出興隆路，然按分割
    共有物，以消滅共有關係為目的，法院裁判分割共有土地時，除因該土地內部分
    土地之使用目的不能分割（如道路）或部分共有人仍願維持共有關係外，應將土
    地分配於各共有人單獨所有（最高法院六十九年度台上字第一八三一號判例參照
    ）。是以分割共有物，原則上應以原物分割，並參酌各共有人之利益為之，非有
    必要，不宜再另生共有關係。查系爭土地面臨興隆路之西側土地（即附圖三、四
    所示之Ａ部分土地）與未面臨該道路之東側土地（即附圖三、四所示之Ｂ部分土
    地），其土地市價顯有不同，已如前述，縱於西側土地內劃出兩米寬之道路連接
    東側土地與興隆路，然西側土地全部面臨興隆路，得充分整體規劃使用，而東側
    土地仍須經過西側土地上之小路始得對外通行，其便利及價值仍遠低於西側土地
    ，且將面積達三百九十八平方公尺（附圖三之分割方案）或一一四平方公尺（附
    圖四之分割方案）之土地劃作私設道路，由兩造依應有部分保持共有，非但已使
    共有人虛擲此部分土地，亦有違分割共有物不得創設共有關係之原則，況維持共
    有之石子路或小路之道路寬僅二公尺，一般自小客車進出仍屬不易，是東側土地
    雖可經由該石子路或小路而通行興隆路，無形成袋地之虞，然仍非適當之分割方
    法。且被告亦明白表示反對此案，故此分割方法亦非可採。
四、被告另主張如附圖一所示之分割方法，即將Ａ部分分歸被告所有，將Ｂ部分分歸
    原告，興隆路及土地公廟則各按其應有部分保持共有，此分割方案固為原告所反
    對，惟依一般交易情形，面臨道路旁之土地價值較高，則將系爭土地分割為如附
    圖一所示之Ａ、Ｂ、Ｃ三部分，其中Ａ、Ｂ部分面積各一○、七二九平方公尺分
    歸兩造單獨所有，Ｃ部分即私設道路興隆路及土地公廟面積計七九平方公尺，因
    兩造同意共有，而按其應有部分比例維持共有，依此方式分割，兩造所分得之土
    地均面臨路寬四點四公尺之興隆路，對外通行均無障礙，亦得使分割後雙方之土
    地地形較方正、完整，便於土地之規劃，整筆土地可充分發揮效能，地盡其利，
    且未來經濟發展價值無所差異，對於兩造均屬有利，又細究原告所種植之茶園於
    附圖一所示Ａ、Ｂ部分土地所占用之面積，由原告分得Ｂ部分土地，將可使其保
    有較多之茶樹，本院斟酌系爭土地之現狀、土地之經濟效益，及兼顧兩造之利益
    ，認為依附圖一所示，Ａ部分面積一○、七二九平方公尺歸被告所有，Ｂ部分面
    積一○、七二九平方公尺歸原告所有，Ｃ部分面積七九平方公尺由兩造依應有部
    分各二分之一比例共有之分割方法為允當。
五、原告雖以伊發覺系爭土地東側即如附圖甲案部分遭人傾倒廢棄物後，即發函要求
    被告阻止，然未獲置理，顯見該部分廢棄物係被告同意他人所傾倒云云，並提出
    存證信函及回執等件為證，然為被告所否認，並辯稱未接獲前揭存證信函。經查
    ，觀諸原告所寄發之中壢十三支郵局第四七二號存證信函，其中雖有提及被告分
    管土地遭他人挖掘紅土並回填垃圾之情，然其目的係在要求被告出面洽談協議分
    割事宜，而非要求被告制止他人繼續傾倒廢棄物，況依原告提出該存證信函回執
    所載，收件者部分僅蓋有「平鎮市鎮興里一八鄰二一二之一號收文專用章」，非
    由被告本人所收受，而被告之住所係設於桃園縣平鎮市鎮興里一八鄰平鎮二一○
    號，有被告之戶籍謄本一件在卷足憑，然前揭存證信函係由「二一二之一號」收
    受，尚難認被告確有收受前揭存證信函，又被告平日並未使用分管土地，而交由
    訴外人黃正宏管理等情，業據證人黃正宏於桃園地方法院檢察署九十年度偵緝字
    第三四四號偵查中證述明確，且被告前因系爭土地遭回填、堆置、傾倒、掩埋廢
    棄物所涉之違反水土保持法案件，亦經桃園地方法院檢察署查無積極證據足認被
    告有允許他人傾倒廢棄物之犯行，而為不起訴處分確定在案，此經本院調閱桃園
    地方法院檢察署九十年度偵緝字第三四四號偵查卷核閱屬實，尚難僅以被告為系
    爭東側土地之分管人，遽認其有允許他人傾倒廢棄物之行為，是原告此部分之主
    張，尚難採信。
五、綜上所述，兩造主張之前開四分割方案，既以被告主張如附圖一所示之分割方法
    ，最能兼顧兩造土地之利用及經濟利益，對兩造皆屬公平有利，本院因認系爭土
    地之分割以附圖一所示之分割方案為適當。
六、末按敗訴人之行為，按當時之訴訟程度為伸張或防衛權利所必要者，因該行為所
    生之費用，法院得酌量情形命勝訴之當事人負擔其一部，民事訴訟法第八十一條
    第二款著有明文。查系爭土地既因兩造無法達成分割協議，原告因而提起訴訟，
    因被告於訴訟進行中所提出之分割方案，為其伸張及防衛權利所必要，且兩造亦
    因系爭土地之分割而均蒙其利，依上開說明，本院認此部分訴訟費用應由兩造按
    應有部分比例負擔始為公平。
七、兩造其餘之攻擊防禦方法暨聲明所用之證據，核與本件判決之結果均不生影響，
    已無再予論述之必要，併此敘明。
八、據上論結，本件原告之訴為有理由，依民事訴訟法第八十一條第二款，判決如主
    文。
中　　　華　　　民　　　國　　九十一　　年　　　十　　　月　　 三十 　　日
                                        臺灣桃園地方法院民事第二庭
~B法  官　劉佩宜
右為正本係照原本作成
如對本判決上訴須於判決送達後廿日內向本院提出上訴狀
中　　　華　　　民　　　國　　九十一　　年　　　十　　　月　　二十八　　日
~B書　記　官　徐永本
